臺灣屏東地方法院民事裁定　　　　　　 100年度事聲字第12號
異　議　人　臺灣新光商業銀行股份有限公司
法定代理人　李增昌
異　議　人　萬泰商業銀行股份有限公司
法定代理人　盧正昕
代　理　人　李明書
異　議　人　大眾商業銀行股份有限公司
法定代理人　陳建平
代　理　人　陳眉秀
相　對　人
即 債 務人　郭美娟
上列當事人就消費者債務清理事件聲請人對於本院司法事務官於
民國100 年1 月19日所為本院99司執消債更字第58號裁定聲明異
議，本院裁定如下：
    主  文
異議駁回。
    理  由
一、按當事人對於司法事務官處理事件所為之終局處分，得於處
    分送達後10日之不變期間內，以書狀向司法事務官提出異議
    。但支付命令之異議仍適用第518 條及第519 條之規定。司
    法事務官認前項異議有理由時，應另為適當之處分；認異議
    為無理由者，應送請法院裁定之。法院認第1 項之異議為有
    理由時，應為適當之裁定；認異議為無理由者，應以裁定駁
    回之。前項裁定，應敘明理由，並送達於當事人，民事訴訟
    法第240 條之4 定有明文。次按債務人有薪資、執行業務所
    得或其他固定收入，法院認更生方案之條件公允者，得不經
    債權人會議可決，逕依債務人之聲請或依職權以裁定認可更
    生方案；法院為認可之裁定時，因更生方案履行之必要，對
    於債務人在未依更生條件全部履行完畢前之生活程度，得為
    相當之限制，消費者債務清理條例（下稱消債條例）第64條
    第1 項、第62條第2 項分別定有明文。
二、本件異議意旨略以：
  (一)大眾商業銀行股份有限公司（下稱大眾商銀）異議意旨略以
    ：債務人現從事家庭代工，每月薪資僅有12,000元，顯然低
    於政府所定之最低薪資標準17,880元，有違一般常理；且按
    此數額亦不足支付其本人及配偶平均分擔二子扶養費之生活
    必要支出，並無餘力繳納更生款項，更遑論有能力履行8 年
    之更生方案，是原裁定認可之更生方案無履行可能之情形，
    按消債條例第63條第1 項第8 款法院應不認可更生方案。為
    此爰依法聲明異議等語。
  (二)臺灣新光商業銀行股份有限公司（下稱新光銀行）異議意旨
    略以：相對人積欠債務共新臺幣（下同）1,537,270 元，而
    更生方案所提之還款僅288,000 元，還款成數約18.73 ％，
    對債權人恐有不公。為此爰依法聲明異議等語。
  (三)萬泰商業銀行股份有限公司（下稱萬泰銀行）聲明異議略以
    ：相對人正值青壯，其月收入約為12,000元，然債務人於前
    置協商機制時自承從事家庭代工平均月收入約20,000元，故
    相對人自承每月平均收入12,000元，似在長期平均值之下，
    ，自不能將月薪12,000元，視為清償極限，是相對人有能力
    謀求更高薪資，應辛勤努力工作，努力開源，增加收入以償
    還債務，不能以每月12,000元之收入為滿足；且其所提之更
    生方案清償成數僅為18.73 ％，清償金額僅28萬餘元，並得
    據此要求減免高達125 萬元之債務，實不合比例原則且未顧
    及債權人及債務人之權益，原裁定未嚴格審查，以確認相對
    人之真實收入，而逕行認可該更生方案，顯非公允。為此爰
    依法聲明異議等語。
三、經查：
  (一)按消費者債務清理條例之目的，除保障債權人集團性滿足之
    最大化及公平化外，並為賦與債務人重建復甦其經濟生活之
    機會，故消費者債務清理程序制度之構築首需強調生活再建
    及破綻預防，提高債務人工作意願並改善其生活習慣，使能
    重新出發，從而保障其生存權，並促進其義務遂行能力，儘
    可能永續性回復信用。是若還款額度逾越所能負擔之極限過
    大，債務人勢必無以清償，終至喪失其還債之意願，則債權
    人則因實際受償的金額降低，反蒙受實際不利益。因而更生
    方案是否合理、可行，應視債務人財產狀況（含現有資力與
    將來收入來源）、清償能力及經濟信用等評估，及考量債權
    人之受償額度（如「清算保障原則」─消債條例第64條第2
    項第4 款參照），予以客觀判斷，始不違背前述說明，並維
    護人性尊嚴及維持最低基本生活。
  (二)就聲請人新光銀行異議部分：相對人之更生方案應否准許，
    係以是否公允為斷，而所謂公允，應審酌債權人與債務人之
    利益衡平、債務人之償債能力與清償誠意以及社會公益等因
    素為綜合判斷，非以還款成數為絕對標準。原裁定詳盡調查
    相對人之收入為12,000元，且其收入須與配偶平均分擔撫養
    兩名重度智能不足之子女，是相對人於微薄薪水下仍願每月
    還款3,000 元，足認具還款誠意，衡諸債權人可獲清償之成
    數與債務人所能負擔之還款額度等種種情事綜合考量後（見
    事聲卷第12頁至第14頁），予以公平、合理認可更生方案，
    異議人僅以清償成數過低云云，逕認該更生方案不符公允，
    顯非可採。再者，相對人所提之更生方案已達依消債條例規
    定還款期限最長8 年，足見該更生方案係維持基本生活所需
    ，堪認債務人已撙節支出盡力清償，同時兼顧到債權人權益
    之保障，因認本件相對人依其收入及扣除生活必要支出後分
    期8 年進行攤還，已盡其努力及誠信，是原裁定認可該更生
    方案並無違誤，異議人僅以清償成數過低為由聲明異議，尚
    非可採。
  (三)就聲請人萬泰銀行及大眾商銀聲明異議部分：按更生方案無
    履行可能之情形者，法院應不認可更生方案，消債條例第63
    條第1 項第8 款定有明文。異議人以相對人自承其從事家庭
    代工，每月薪資僅有12,000元，不僅顯然低於政府所定之最
    低薪資標準17,880元，有違常理，且與前置協商時自承每月
    平均收入有12,000元不合，是原裁定認定相對人收入過於寬
    鬆；又相對人之收入不足支付其本人及配偶平均分擔二子扶
    養費之生活必要支出及繳納更生款項，而認更生方案無履行
    可能，應按消債條例第63條第1 項第8 款，法院不應認可更
    生方案；相對人正值青壯年，應積極增加收入始有還款誠意
    等情聲明異議。惟查，原裁定詳查相對人從事家庭代工，平
    均每月收入12,000元，或與前置協商機制時自承每月平均收
    入20,000元有異，然家庭代工之性質須衡酌自身所能負荷且
    完成之代工量進而批貨，從而每月薪資非一成不變，必時有
    高度落差，且相對人之二名子女為重度智能不足，平日生活
    事務必委由相對人代其照護，是相對人負擔之代工量顯然非
    能如同一般人之平均代工數值，故前置協商機制與聲請更生
    時所能獲得之薪資有相當差距，尚堪理解。另政府規定基本
    工資係為保障勞工權益所訂定之最低基準，故受此規範者應
    屬勞動基準法之勞工始有適用，然從事家庭代工者是否有勞
    動基準法之適用，誠值探討。按勞動基準法係為確保勞工權
    益，加強勞雇關係所訂定之最低標準，是依勞動基準法之精
    神，勞動契約自應以足認僱用人與受僱人間確有從屬、指揮
    監督之關係始成立之，僱佣人雖以按加工件數計酬之方式給
    付報酬予相對人，惟並未對相對人上、下班時間及勤缺嚴格
    管考，且相對人並未享有伙食費、全勤獎金等津貼，從而應
    認相對人與僱用人間並無從屬指揮監督關係，不成立僱傭關
    係而受致報酬，因而不受勞動基準法之規範，是聲請人非受
    勞動基準法之適用，縱其相對人之進貨量顯低於政府最低薪
    資標準並無違常理，異議人所執之詞顯非可採。另相對人二
    名子女皆為重度殘障，分別領有殘障補助金4,000 元，加以
    其每月平均收入12,000元，總計每月可處分所得為16,000元
    ，又相對人自承其與配偶共同分擔二名子女扶養費8,000 元
    ，是扣除更生方案還款金額3,000 元及扶養費4,000 元，尚
    餘9,000 元可供作相對人之生活費用支出，而認並無逾一般
    人之生活程度而有浪費情事，依消債條例之立法目的係為賦
    予債務人重建復甦經濟生活之機會，提高債務人工作意願並
    改善生活習慣，並保障債權人集團性滿足之最大化，債務人
    自願撙節支出以9,000 元為每月生活費用之支出基準且認子
    女扶養費4,000 元即為已足，自已衡情考量該金額足以維持
    基本生活所需並自願撙節支出盡力履行更生方案，是更生方
    案並無履行不能之情事，聲請人所言並無可採。
  (四)原裁定已通盤審酌相對人之具體經濟狀況、薪資收入、生活
    狀況，且認可之更生方案亦考量相對人還款誠意、還款成數
    及還款年限等因素，實難認其認定標準過於寬鬆，異議人要
    求相對人須積極兼職增加收入期能提高還款額度，以展現相
    對人反省及還款誠意，顯有違消費者債務清理條例之立法原
    意，故原裁定認可該更生方案，於法並無不合，異議人之聲
    明異議，為無理由，應予駁回。
四、綜上所述，本院認相對人所提更生方案，每月1 期，共96期
    ，以相對人薪資收入每月12,000元及殘障補助金4,000 元，
    扣除每月還款數額3,000 元及扶養費4,000 元後，僅餘9,00
    0 元可供債務人作為膳食、交通、通訊、雜支等費用支出之
    用，遠低於內政部公佈之99年度每人每月最低生活費9,829
    元之標準，是以相對人自願撙節支出盡力清償，並確有盡力
    履行更生方案之誠意，既已兼顧債權人權益之保障，該更生
    方案核屬公允、適當、可行，自應予以認可。此外，又查無
    消債條例第63條或第64條第2 項所定不應認可之消極事由存
    在。從而，本院司法事務官逕依消債條例第64條第1 項裁定
    予以認可相對人所提更生方案，經核於法並無不合，聲請人
    執前詞指摘原裁定為不當，求予廢棄，為無理由，應予駁回
    。
五、依消費者債務清理條例第15條，民事訴訟法第240 條之4 第
    3 項，裁定如主文。
中    華    民    國   100    年    3     月    29    日
                  民事庭      法      官  陳怡先
正本係照原本作成。
如對本裁定抗告須於裁定送達後十日內向本院提出抗告狀，並繳
納抗告費新臺幣 1,000 元。
中    華    民    國   100    年    3     月    29    日
                              書  記  官  鄭靜芳